臺灣高等法院刑事判決　　　　　　 96年度上更(一)字第125號
上　訴　人　臺灣新竹地方法院檢察署檢察官
上　訴　人
即　被　告　甲○○
選任辯護人　姜禮增律師
上列上訴人因被告傷害致死等案件，不服臺灣新竹地方法院91年
度重訴字第1號，中華民國92年9月26日第一審判決（起訴案號：
臺灣新竹地方法院檢察署90年度偵字第3063號），提起上訴，判
決後經最高法院第1次發回更審，本院判決如下：
    主  文
原判決關於駕駛動力交通工具肇事，致人死亡而逃逸部分暨執行
刑撤銷。
甲○○駕駛動力交通工具肇事，致人死亡而逃逸，處有期徒刑捌
月。
其餘上訴駁回。
駁回上訴所處有期徒刑柒年捌月，褫奪公權伍年。與撤銷改判部
分所處之刑，應執行有期徒刑捌年貳月，褫奪公權伍年。
    事  實
一、甲○○於民國89年12月3日凌晨3時35分許，無照駕駛車牌號
    碼2G─2199號之自用小客車搭載友人陳逸森，沿新竹市○○
    路欲返回陳逸森位於新竹市○○路之住所，於行經東大路南
    寮國小附近與舊港路交叉口前，遇見含黃俊璟無照駕駛車牌
    號碼HTY─646號之重型機車（按當時未懸掛車牌），搭載夜
    校同學魏榮祥在內共10餘部機車之飆車族佔據道路，甲○○
    因血氣方剛而心生不滿，遂對該群飆車族猛按喇叭約10餘聲
    左右，並在後方追逐前方含黃俊璟在內之機車群，彼此在東
    大路上高速競駛，而黃俊璟於行經東大路與舊港路之交岔口
    時，即右轉舊港路欲返回其位於新埔鎮之住所，其餘機車則
    仍繼續直行東大路，詎甲○○於黃俊璟已駛離飆車族群後，
    依客觀情事可預見汽車以高速追撞機車將有可能致機車倒地
    、人員受傷或死亡，其主觀上雖欲高速追撞機車致機車倒地
    將致人員受傷，仍悍然以高速約120至130公里之時速，追逐
    當時已經落單由黃俊璟附載魏榮祥所騎乘之機車，黃俊璟為
    閃避甲○○，遂將機車往右靠近路面邊緣，甲○○竟仍基於
    傷害之故意，自機車後方向右側行駛衝撞黃俊璟所駕駛之機
    車，致其人車倒地，黃俊璟因此受有兩側顱腦部損傷合併左
    側腦室內血腫塊等致命之傷害及全身多處擦傷，甲○○於衝
    撞黃俊璟後，為避免其自用小客車在高速行進中衝出右側路
    面外，遂猛踩煞車，並緊急向左行駛，惟因速度過快失去控
    制，致汽車滑行至對向車道51點9公尺處，再撞擊路邊電線
    桿並翻覆對向車道後始停止，甲○○爬出車外，隨即喚醒友
    人陳逸森，並另行起意，駕駛動力交通工具肇事，遺棄當時
    已無自救力之黃俊璟而逃逸無蹤。嗣後黃俊璟雖經路人報警
    送醫急救，仍於同年12月5日上午9時40分不治死亡。
二、案經丙○○、乙○○訴請臺灣新竹地方法院檢察署檢察官偵
    查起訴。
    理  由
一、程序部分
（一）、按被告以外之人於審判外之言詞或書面陳述，除法律有
        規定者外，不得作為證據；當事人、代理人或辯護人於
        法院調查證據時，知有第159條第1項不得為證據之情形
        ，而未於言詞辯論終結前聲明異議者，視為有前項之同
        意。刑事訴訟法第159條第1項、第159條之5就此分別定
        有明文。經查，檢察官、被告甲○○及辯護人於本院準
        備程序中，就各項證據之證據能力，均表示不爭執，迄
        本院言詞辯論終結前亦未聲明異議，且本院審酌各項證
        據均非公務員違法取得之證據，並無證據力明顯過低之
        情形，復經本院於審判期日就上開證據進行調查、辯論
        ，依法自得作為本案證據。
（二）、至公訴人所指證人蔡緯謙、彭振峰、林金昌等人之證言
        ，既係傳聞自證人魏榮祥所言，則依刑事訴訟法第159
        條之規定，尚無證據能力，併此敘明。
二、實體部分
（一）、訊據被告甲○○矢口否認有前揭犯行，辯稱：伊沒有碰
        到他的車子，他在伊的後面，伊如何追他? 是他後來飆
        到伊的前面，伊不知道他有無倒地，伊車子翻車後，心
        情都慌了，是他們追伊，不是伊追他云云（見本院96年
        3月8日行準備程序筆錄）。又辯稱：伊原本是要載陳逸
        森到南寮延平路3段陳逸森住處，本不需要經過舊港路
        ，因被飆車族的人追，所以才轉右轉到舊港路，他們追
        過來，伊要閃避，所以煞車，當時車速約7、8 0公里，
        沒有開到120、130公里，沒有撞到人，如果有撞到他的
        車子，他的車子就不是這樣，不知對方車子為什麼倒了
        ，死者摔車與伊完全沒有關係，魏榮祥曾經證述「我們
        機車倒地後，我爬起來，聽到轎車碰的1聲」，所以機
        車先摔倒、轎車再碰到電線桿，因此機車摔倒、轎車碰
        撞的時間是不一樣的。如果機車、轎車相撞，碰撞的聲
        音應該是同時發生。2車並無碰撞痕，只有機車的括地
        痕，故2車並未碰撞，機車往左邊倒並往右前方滑行，
        應該是機車自己摔倒，如果係被伊的車子撞到機車應該
        是往右邊倒，且機車會被伊的0轎車壓住，伊緊急煞車
        ，可以證明其沒有故意要撞機車，而係因為機車摔倒後
        ，伊為了避免撞到機車，才緊急煞車云云（見本院96年
        4月18日審理筆錄）。惟查：
     1、據目擊證人魏榮祥於偵查及原審多次訊問時均一再證稱
        ：其與被害人黃俊璟在南寮國小附近遇見1輛黑色賓士
        車，該賓士車在後追逐其他機車，渠等行至舊港橋時右
        轉舊港路往竹北方向行駛，欲返回黃俊璟位於新埔鎮之
        住處，賓士車也跟著右轉，仍緊追在後，我們加速，對
        方速度亦加快，當時時速約120至130公里，其後該賓士
        車之右前車頭撞到機車左後方，機車被賓士車撞到後左
        倒向右前方滑出去倒地，我因害怕被打才躲起來等語甚
        詳（見相驗卷89年12 月6日訊問筆錄、原審91年1月23
        日、92年8月6日訊問筆錄），核與其於警訊時證述情節
        相符（相驗卷第5頁至第6頁），且並無任何違反常情之
        處。另再觀機車車損照片，其左側後方有大範圍之刮擦
        痕跡，且係呈左上右下之痕跡走向，此有肇事機車損害
        情形照片在卷可稽（相驗卷第35頁以下），亦與證人魏
        榮祥所述該機車係左倒向右側滑出等情相符；反觀被告
        甲○○及證人陳逸森所述發生經過之情形，則諸多前後
        、彼此不相符合或不符合常情之處（詳後說明），兩相
        比較，自以證人魏榮祥所述較為可採。
     2、復據證人魏榮祥於檢察官訊問時證稱：一開始是我車在
        前，飆車族在中間，轎車在後，後來轎車按喇叭是要追
        飆車族，飆車族往前直衝，該轎車從後面追，之後我們
        在飆車族後面，轎車還是在最後面，我們機車右轉舊港
        路，轎車也跟著右轉；因我們騎很快，轎車也跟著開很
        快，後來轎車加速超越我們，我們機車被撞後；我爬來
        即聽到轎車砰了一聲，自己撞到電線桿等語（參見相驗
        卷第19頁至第20 頁），核與其在原審證述情節相符（
        原審卷第44頁），且其一再堅稱當時沒有其它飆車族機
        車右轉舊港路等語，尚堪採信。再查，據被告於原審訊
        問時稱：當日晚上純粹是要「載陳逸森回他家裡」，沒
        有想到其他地方去玩，我知道他家住在那裡，地址雖不
        知道，但知道開車的路線等語（原審92年7月18日訊問
        筆錄），雖核與證人陳逸森於原審訊問時稱：當天我喝
        醉酒所以請被告來載我回我家，我家是住在新竹市○○
        路○段179之7號，被告知道我家大概在那邊等語相符（
        原審92年8月6日訊問筆錄），然查證人陳逸森住處係沿
        東大路直行往南寮漁港方向行駛，於行至東大路4段再
        左轉延平路2段，即可到達延平路3段，苟被告係純粹搭
        載陳逸森返家，又知悉行進路線，理應繼續直行，惟其
        竟於東大路3段時即右轉舊港橋，而此行車路線已與其
        原目的地方向完全相反，被告苟僅欲閃避飆車族對其不
        利，似可以選擇迴轉或繞道行駛或暫停等待，又為何需
        直接右轉舊港橋乎？此舉令人費解；而據證人魏榮祥於
        原審審理時證稱：因為我們要回新埔去，所以才會轉入
        舊港橋方向（原審92年8月6日訊問筆錄第10頁），核與
        其在檢察官訊問時證述情形相符（相驗卷第18頁反面）
        ，按由東大路右轉舊港橋直行即可到竹北市及新埔鎮，
        證人魏榮祥前開所述，頗符合常情，應較可採信。再參
        以被告自承當時時速約70至80公里，加速即超過7、80
        公里等語（相驗卷第17頁）；證人魏榮祥亦稱當時時速
        約120、130公里等語已如前所述，則若被告非為追逐被
        害人所駕駛之機車，又焉需背離原先直行之行車路線，
        而右轉舊港橋，且駕車時速竟高達7、80公里至120、
        130公里之間乎？復以飆車族利用晚間成群結隊鬧事，
        傷害無辜之新聞時有所聞，被告於凌晨3時許遇見飆車
        族竟仍連續按鳴喇叭8至10聲（相驗卷第7頁反面），向
        飆車族挑釁意味濃厚，其後引發相互追逐之結果，亦為
        事理之常。況據被告於警訊時稱：行駛至舊港橋往竹北
        方向行駛，沒多久由照後鏡看到該群機車由後追上，沒
        多久就見1台機車超越在我前面以蛇行方式行駛等語（
        相驗卷第7頁反面）；於檢察官訊問時亦稱：有1部機車
        在我車前蛇行等語（相驗卷第16頁反面至第17頁）；於
        原審訊問時稱：將車右轉往舊港橋方向行駛，我看到飆
        車族追過來就加速，後來有1、2台機車衝我的前面等語
        （參見原審卷第35頁）；而證人魏榮祥於本院前審訊問
        時亦證稱：「（兩車是否忽前忽後？）轎車都在我們後
        面」、「（你認為他們是不是有惡意來撞你們？）感覺
        有，因為他們一直追」等語（見本院前審93年2月17 日
        訊問筆錄），是被告駕車追逐被害人機車之事實應堪認
        定。
     3、另查依卷附道路交通事故調查報告表內之事故現場圖所
        示，被害人所騎乘之機車刮地痕跡起點在舊港路由南向
        北快慢車道分道白色實線內0.1公尺的位置，再斷斷續
        續往右前側東北方向延伸約8.8公尺，至白色實線外約
        0.7 公尺，往前約16.8公尺處機車倒臥在路旁（按距白
        色實線外約2.8公尺），車頭與原行車方向相反，向前
        1.4公尺有一灘血跡，血跡前方距白色實線外側2.1公尺
        處，則為被告駕駛汽車之右煞車痕起點，該煞車痕向左
        方向延伸至對向車道外側路旁新社高幹181號電桿（按
        即由北向南；原載183係筆誤），距離約51.9公尺，汽
        車翻覆，車輪朝天，車頭與原行駛方向相反，停止於對
        向車道處，車尾及車頭距離中央分向線各約為0.7公尺
        及1.8公尺處。而依物理學中物體運動定律，任何1個直
        線前進的物體除非另外受到不同方向外力的介入，否則
        會一直保持原來直線之方向前進。依機車刮地痕跡起點
        在舊港路由南向北快慢車道分道白色實線內0.1公尺的
        位置，再斷斷續續往右前側東北方向延伸約8.8公尺，
        至白色實線外約0.7公尺；再參以該路段道路形態為直
        路，此有道路交通事故調查報告表及現場照片可稽，則
        被害人駕駛機車高速直線前進，顯係受到某一外力朝東
        北方向（按即朝路邊）介入，方使機車倒地產生長達8.
        8公尺之刮地痕跡（按刮地痕跡末端至機車停止位置間
        約16.8公尺係雜草叢生所以未產生刮地痕跡），並改變
        其原來直線行進方向甚明，否則在當時現場天候為晴，
        光線為夜間有照明，道路形態為直路，路面狀態為乾燥
        、無缺陷，亦無障礙物，視距良好等情以觀（參見道路
        交通事故調查報告表），被害人似無自行改變機車原沿
        該直路直線行駛狀態而突然偏右向路邊草叢行駛之任何
        理由。再者，苟如被告所辯在其前方無車的情形下自行
        翻車，亦未看到被害人，則應係被害人於被告翻車後，
        再倒臥路邊，惟觀前開現場圖似又無法解釋兩車煞車痕
        跡、倒地位置間極為接近且關係密切的結果，故此種結
        果發生之機率應極低。
     4、而證人魏榮祥所述被告自左後方追撞被害人騎乘之機車
        等語，依事故現場圖所示，機車刮地痕跡、機車倒臥位
        置、被害人血跡位置至被告自小客車右煞車痕走向及最
        後翻覆位置，略呈Ｓ型，顯係被告之車輛於高速中先向
        右急駛，但為避免衝出右側車道，遂緊急煞車並向左急
        駛，致車輛失控撞擊對向車道路旁電線桿，再翻覆對向
        車道；依此，在直線道路上高速行駛時，被告又為何需
        突向右行駛，導致最後失控翻車？而被害人所騎乘之機
        車刮地痕跡起點在舊港路由南向北快慢車道分道白色實
        線內0.1公尺的位置，再斷斷續續往右前側東北方向延
        伸約8.8公尺，已如前所述，顯見機車倒地當時已極靠
        近車道右側快慢車分道線行駛。再據證人魏榮祥於原審
        審理時證稱：當時對向沒有來車，我們的車是往旁邊開
        等語（原審卷第44頁），可知當時對向車道並無其他來
        車，然被告為何不靠中央分向線行駛，以避免撞擊被害
        人機車乎？另參以被告於91年10月14日原審現場履勘時
        自承：我為了閃避在我左邊的車子，所以將車子靠右行
        駛，車子超出右邊邊線，後來我有緊急煞車，方向盤往
        左打，整台車失控翻車等語，綜合判斷，應以被告自後
        故意向右側行駛追撞被害人騎乘機車較可採信；且退萬
        步言，縱被告未追撞被害人，亦極有可能係因其所駕駛
        之自用小客車高速故意逼近被害人所騎乘之機車，致被
        害人人車倒地，而被告所駕之車輛亦因失控而翻覆甚明
        。另證人即當時製作事故現場圖之警員洪健爐於肇事經
        過摘要雖註明係兩車車頭互撞所致，惟其於原審訊問時
        亦證稱，此係其所推測，實際撞擊位置不確定等語（見
        原審卷第76、78頁）；而證人魏榮祥於本院前審訊問時
        則證稱：「（兩車是否忽前忽後？）轎車都在我們後面
        」等語（見本院前審93年2月17日訊問筆錄），且依機
        車之車損情形而觀，應係被告之車從後追撞所致，已如
        前述，是證人洪健爐上開個人臆測之詞，尚不足採。
     5、而被害人黃俊璟死亡後經法醫解剖結果，其額部、左顳
        側、頂部有廣泛頭皮下出血，顱腔內前顱窩有局部硬腦
        膜下腔出血，有5公克血塊，兩側額部、頂、顳部和小
        腦兩側均有廣泛蜘蛛膜下腔出血，左前額葉底部腦挫傷
        ，大腦兩側鉤迴疝脫和小腦扁桃體疝脫，鑑定其死因為
        頭部之鈍力重擊性傷害，且應為速度之下撞擊所造成，
        與車禍有關係等情，業據本案鑑定人吳木榮法醫師於原
        審到庭結證明確（詳原審92年8月1日訊問筆錄），並製
        有解剖報告書附卷可稽，此外復有台灣新竹地方法院檢
        察署檢察官勘驗筆錄、驗斷書、相驗屍體證明書及長庚
        記念醫院出院病例摘要、診斷證明書附於89年度相字第
        726號卷內及原審現場勘驗照片附卷可證，是被害人確
        係因被告故意高速駕車之追撞行為，致機車倒地重創腦
        部致死等情無訛，是被告之犯行與被害人之死亡間顯有
        因果關係自明，被告傷害致人於死之犯行，應堪認定。
     6、又本件係被告駕車故意傷害致人於死並非一般車禍肇事
        之過失案件，已如前述；且原審法院曾函請臺灣省車輛
        行車事故覆議鑑定委員就本件事故予以鑑定，惟該會函
        覆稱：本案係屬飆車追逐所造成之事故，非為一般性之
        交通事故案件，此有該鑑定委員92年1月10日府覆議字
        第912748號函在卷可參，是本案亦無傳訊鑑定人或再行
        送請鑑定之必要。
     7、雖被告辯稱：伊沒有碰到他的車子，他在伊的後面，伊
        如何追他? 是他後來飆到伊的前面，伊不知道他有無倒
        地，伊車子翻車後，心情都慌了，是他們追伊，不是伊
        追他云云（見本院96年3月8日行準備程序筆錄）。又辯
        稱：伊原本是要載陳逸森到南寮延平路3段陳逸森住處
        ，本不需要經過舊港路，因被飆車族的人追，所以才轉
        右轉到舊港路，他們追過來，伊要閃避，所以煞車，當
        時車速約7、8 0公里，沒有開到120、130公里，沒有撞
        到人，如果有撞到他的車子，他的車子就不是這樣，不
        知對方車子為什麼倒了，死者摔車與伊完全沒有關係，
        魏榮祥曾經證述「我們機車倒地後，我爬起來，聽到轎
        車碰的1聲」，所以機車先摔倒、轎車再碰到電線桿，
        因此機車摔倒、轎車碰撞的時間是不一樣的。如果機車
        、轎車相撞，碰撞的聲音應該是同時發生。2車並無碰
        撞痕，只有機車的括地痕，故2車並未碰撞，機車往左
        邊倒並往右前方滑行，應該是機車自己摔倒，如果係被
        伊的車子撞到機車應該是往右邊倒，且機車會被伊的0
        轎車壓住，伊緊急煞車，可以證明其沒有故意要撞機車
        ，而係因為機車摔倒後，伊為了避免撞到機車，才緊急
        煞車云云（見本院96年4月18日審理筆錄）。又其前辯
        稱：當日行經南寮國小前，遇見飆車族將馬路佔據，按
        喇叭請飆車族讓路而超車過去後，飆車族竟在後追來，
        即加速逃走並在紅綠燈右轉舊港路，過舊港橋後仍有飆
        車族在後追逐，從後照鏡看到後面還有一些機車在追我
        ，一回頭即發現車偏離車道，即緊急煞車並迴轉方向盤
        ，車子就翻覆，但並未撞到任何機車；且其與被害人素
        不相識，亦無仇怨，並無殺被害人之意思云云。惟查：
   （1）、被告甲○○前後所述不同之處：
      、被告於警訊時稱當天是去載朋友陳逸森到「我住處」
          等語（相驗卷第8頁）；於檢察官訊問時稱：當時我
          載陳逸森要從北大路回「我新豐家」（相驗第17頁反
          面）；於原審訊問時稱：當天是要載1位喝醉酒的「
          朋友回家」，他家住在延平路等語（參見原審卷第35
          頁）；嗣於原審履勘時又稱：當時要載我朋友「回南
          寮家」，他家住在延平路通往西濱公路那邊（見原審
          91年10月14日履勘現場筆錄）；另於原審訊問時稱：
          當日晚上純粹是要「載陳逸森回他家裡」，沒有想到
          其他地方去玩，我知道他家住在那裡，地址雖不知道
          ，但知道開車的路線等語（見原審92年7月18日訊問
          筆錄）。
      、又被告於警訊時稱：行駛至舊港橋往竹北方向行駛，
          沒多久由照後鏡看到該群機車由後追上，沒多久就見
          「1台機車」超越「在我前面」以蛇行方式行駛，我
          因要「閃躲該台機車，又怕撞上」，在緊急煞車後，
          車輛因打滑翻覆等語（相驗卷第7頁反面）；於檢察
          官訊問時稱：有「1部機車」在我車前蛇行挑釁，我
          從後面超越該部機車，同時加速行駛，我「看照後鏡
          」還有一些機車在追我，回頭後發現車子「偏離車道
          」，要回轉過來，車子砰1 聲翻覆了等語（相驗第16
          頁反面至第17頁）；於原審訊問時稱：車右轉往舊港
          橋方向行駛，我看到飆車族追過來就加速，後來有「
          1、2台機車」衝到我的前面，後來「我把我的朋友叫
          醒」，說有飆車族要殺我們，我的車子就「打滑失控
          」，因太靠近路邊，我車子翻覆後才撞到旁邊的電桿
          等語（參見原審卷第35頁）；另於原審現場履勘時稱
          ：我為了閃避在我「左邊的機車」，所以將車子「靠
          右行駛」，車子超出右邊邊線，後來我有緊急煞車，
          方向盤往左打，整台車失控翻車；之所以緊急煞車是
          「因為前方路段變窄有樹叢」，我怕撞到所以才緊急
          煞車；在肇事路段時他們要追我，所以一直將車騎在
          我「車子左邊」，當時在左邊有「1台機車」（原審
          卷第127頁及反面）。
      、依上所述，當時機車究係1台或2台？機車究係在被
          告前方或左方？之所以會緊急煞車的原因究係為閃躲
          前方或左方之機車？或係因看照後鏡後車子偏離車道
          ？或回頭看後方飆車族？或因打滑失控？或前方路段
          變窄有樹叢怕撞到？均反反復復，並不一致。
   （2）、證人陳逸森前後所證不一致之處：
      、證人陳逸森於警訊時證稱：當時因酒醉一上車就睡覺
          ，「經過情形我不清楚」；我因酒醉請被告來載我；
          翻車經過情形因酒醉在車上睡覺所以也不清楚等語（
          相驗卷第9頁反面）。於檢察官訊問時證稱：因我喝
          醉酒，所以打電話叫被告來載我，當時已意識不清在
          車上睡覺，本來他要載我回家，但我在車上睡著了他
          即載我回到他家，「未目睹發生車禍」情形（相驗卷
          第18頁）。惟於原審訊問時則稱：我們大概在南寮國
          小附近遇到飆車族，當時被告有叫我，所以我就坐起
          來，後來他轉到舊港橋車速很快，我叫他開慢點，之
          後緊急煞車就翻車了；轉到舊港橋後約有10台機車跟
          著我們；翻車後被告把我拉出來，扶著我往竹北方向
          走，翻車後飆車族都不見了；因為速度很快，而且又
          緊急煞車所以才會翻車等語（原審92年8月6日訊問筆
          錄）。
      、而就原審訊問為何要緊急煞車時，證人陳逸森先稱不
          知道為何要緊急煞車；後又改稱當時「車子打滑」，
          我叫被告開慢一點；其後又改稱當時被告「車子開很
          快」、「我叫他開慢點」，所以才緊急煞車等語（原
          審92年8月6日訊問筆錄）。
      、又證人陳逸森於原審訊問時先證稱：轉到舊港橋後約
          有10台機車跟著我們（原審92年8月6日訊問筆錄）；
          嗣又改稱我們車子轉到舊港橋的時候，確實沒有看到
          其他車子；車子前面沒有機車（原審92年8月6日訊問
          筆錄）。
  （3）、被告陳述與證人陳逸森證述情節不一致之處：
     、被告曾稱當天是去載證人陳逸森到其新豐住處；惟證
         人陳逸森則堅稱原係要被告載伊回新竹市○○路○段17
         9之7號住處。
     、被告稱：當時陳逸森沒有跟我說什麼等語；證人陳逸森
         則稱：有叫被告開慢一點等語（原審92年8月6日訊問
         筆錄）。
     、被告稱：在舊港橋時我拍陳逸森叫他起來，他在後面
         做什麼我不清楚，當時他很含糊不是很清醒，之前他
         都在睡覺等語；證人陳逸森則稱我們大概在南寮國小
         附近遇到飆車族，當時被告有叫我，所以我就坐起來
         了等語（原審92年8月6日訊問筆錄）。
     、被告稱：轉到舊港橋後車子前方或左方有機車，另有
         一群飆車族尾隨在後；證人陳逸森則稱沒有看到其他
         車子，前方也沒有機車等語（原審92年8月6日訊問筆
         錄）。
  （4）、被告及證人陳逸森所述不合常情之處：
     、據被告於原審訊問時稱：在東大路南寮國小碰到飆車
         族，整群慢慢的晃，我就按喇叭要他們讓路讓我過，
         後來我超過去的時候，聽到有人在罵髒話，有人丟飲
         料，然後就右轉舊港路，他們追過來我很緊張，我想
         被攔下，一定會被修理，那時候我就是怕；我不清楚
         按喇叭會發生什麼事等語（原審92年7月18日訊問筆錄
         第7頁）；惟於警訊時稱：當日行駛東大路3段時，見
         前方約10幾台機車佔據馬路併排行駛，我因遭妨礙，
         就按鳴喇叭8至10聲後，前方機車有讓出車道等語，而
         飆車族利用晚間成群結隊鬧事，傷害無辜之新聞時有
         所聞，被告於凌晨3時許遇見飆車族亦應知之甚詳，其
         竟仍連續對飆車族按鳴喇叭8至10聲，挑釁意味濃厚，
         進而相互駕車追逐，亦可理解，被告稱因為會害怕，
         而右轉舊港路，顯不可採信！
     、證人陳逸森於原審訊問時稱：後來被告轉到舊港橋車
         速很快，我叫他開慢點，之後緊急煞車就翻車了；另
         於原審訊問為何要緊急煞車時，證人陳逸森先稱不知
         道為何要緊急煞車，後又改稱當時車子打滑，我叫被
         告開慢一點；其後又改稱當時被告車子開很快，我叫
         他開慢點，所以才緊急煞車；我們車子轉到舊港橋的
         時候，確實沒有看到其他車子；車子前面沒有機車等
         語（原審92年8月6日訊問筆錄）。惟既無其他車子，
         又為何需高速行駛？證人陳逸森僅要求被告減慢速度
         ，被告又為何需突然緊急煞車乎？凡此均令人不解。
  （5）、綜上所述，被告及證人陳逸森所述前後反反覆覆極不
         一致，且2人間亦有諸多不同及不合常情之處，被告前
         揭所辯自無法採信。
（二）、1、核被告甲○○傷害致人於死，所為係犯刑法第277
        條第2項之傷害致死罪、同法第294條第1項之遺棄罪及
        同法第185條之4之肇事逃逸罪。2、按刑法第17條之加
        重結果犯，係指行為人故意實行基本之犯罪行為；但對
        於客觀上有預見可能之加重結果，而加重其刑之法律評
        價。此與刑法第13條所定行為人明知並有意使其發生該
        犯罪結果之直接故意，及主觀上預見其結果之發生，而
        其結果之發生並不違背其本意之間接故意，均就其結果
        負故意責任之情形有別。故行為人就犯罪所生之結果，
        若涵括於其主觀上故意範圍，即屬故意犯罪。如對於結
        果之發生雖為客觀上所能預見，但為主觀上所不預見，
        即屬加重結果犯（最高法院87年度台上字第2716號判決
        參照）。公訴意旨雖認被告有殺人之未必故意等語，經
        按公訴人所指認定被告涉有殺人未必故意之依據，僅係
        被告自後追逐被害人之機車等情，惟查汽車倘從後追撞
        高速行駛中之機車，極易導致機車因重心不穩而摔倒，
        駕駛人或乘客將因高速墜落撞擊而有受傷或死亡之結果
        ，此為社會一般通念所得認知，即為客觀上可預見；惟
        被告與被害人並不相識，其有可能係因血氣方剛，不滿
        機車阻擋去路，憤而萌生追撞被害人機車予以適當教訓
        之故意；惟被告與被害人並無深仇大恨，又係路上偶遇
        ，衡情當無致被害人於死地或重傷之必要，再參以道路
        兩旁雜草叢生，此有現場照片可稽，無證據足資證明被
        告可能認機車苟若跌倒即可能重傷或致命之可能，其行
        為最後造成被害人死亡之結果，難認係被告之本意，非
        其主觀上所預見。雖證人魏榮祥證述：其等行至舊港橋
        時右轉往竹北方向行駛，該自小客車緊追在渠等後面，
        當時時速大約120、130公里等語（相驗卷第5頁反面、
        第6頁、第19頁反面、原審卷第40頁）。被告亦自承當
        時時速約70至80公里，加速即超過7、80公里等語（相
        驗卷第17頁）。而高速行駛之機車重心不穩，外力稍加
        撞擊，極易傾倒；未戴安全帽之機車騎士，脆弱之頭部
        因著地而可能遭重創，為眾所周知之事實，如魏榮祥上
        開所述屬實，則被告高速追撞行駛中之機車倒地，致黃
        俊璟因此受有兩側顱腦部損傷合併左側腦室內血腫塊等
        致命傷，固屬事實，然仍無法遽此判斷，重傷或殺人之
        故意或間接故意，即綜合本件所有卷證資料以觀，並無
        法使本院就此部分罪嫌產生確信，而有如前所述之可能
        性存在，依「罪疑唯輕」之法理，尚難認被告確有此重
        傷或殺人之故意或未必故意，從而僅能依傷害致人於死
        罪論處，公訴人引用刑法第271條第1項起訴，容有未洽
        ，惟其基本事實同一，應酌予變更其起訴法條。又被告
        無駕駛執照而駕駛汽車，為其自承在卷，因其駕駛行為
        致被害人死亡，應依道路交通管理處罰條例第86條第1
        項規定加重其刑。3、又查被害人黃俊璟因本件被告之
        肇事行為，造成其腦部重創昏迷不醒，已為無自救能力
        之人。按汽車駕駛人，駕駛汽車肇事致人受傷或死亡，
        應即採取救護或其他必要措施，並向警察機關報告，不
        得駛離，道路交通管理處罰條例第62條第1項前段定有
        明文，被告依前開法令即對無自救力之黃俊璟負有扶助
        之義務。其肇肇事逃逸，置已受傷無自救力之被害人於
        不顧，此部分所為係涉刑法第294條第1項之遺棄罪及第
        185之4之肇事逃逸罪。次按，刑法第185條之4之肇事致
        人死傷逃逸罪，其立法目的乃為維護交通安全，加強救
        護，減少被害人之死傷，促使駕駛人於肇事後，能對被
        害人即時救護，故在肇事致人受傷而逃逸之情形，刑法
        第185條之4既規定於駕駛動力車輛肇事時始有適用，此
        為同法第294 條第1項之特別規定，自應優先適用（參
        見最高法院91 年台上第3364號、90年台上第6786號判
        決）。核被告甲○○駕駛動力交通工具肇事，致人死亡
        而逃逸，所為係犯刑法第185條之4之罪。4、被告所犯
        前開2罪間，犯意各別，犯罪構成要件不同，係裁判確
        定前犯數罪，應依刑法第50條之規定併合處罰。5、被
        告所涉刑法第294條第1項之遺棄罪及第185條之4之肇事
        逃逸罪部分，雖未據公訴人論述，惟本件公訴意旨指被
        告以時速130公里之高速追撞黃俊璟之機車，造成黃俊
        璟兩側顱腦部損傷，被告爬出車外，隨即喚醒陳逸森雙
        雙逃逸等情，顯已就該部分起訴，本院自應一併審酌。
        6 、刑法第2條第1項規定：「行為後法律有變更者，適
        用行為時之法律。但行為後之法律有利於行為人者，適
        用最有利於行為人之法律」。依刑法第51條定應執行刑
        時，「裁判確定前犯數罪，其中一罪在新法施行前者，
        亦同（即亦應為新舊法比較）。」最高法院95 年5月23
        日第8次刑事庭會議決議可資參照。被告於裁判確定前
        犯數罪，其中一罪係於95年7月1日之前犯之，而刑法第
        51條業於94年1月7日修正公布，並於95年7月1日施行，
        修正前刑法第51條規定：「數罪併罰，分別宣告其罪之
        刑，依左列各款定其應執行者：」其中第5款規定：「
        宣告多數有期徒刑者，於各刑中之最長期以上，各刑合
        併之刑期以下，定其刑期。但不得逾20年。」修正後刑
        法第51條第5款規定：「宣告多數有期徒刑者，於各刑
        中之最長期以上，各刑合併之刑期以下，定其刑期。但
        不得逾30年」比較結果，修正後刑法並非較有利於行為
        人，依刑法第2條第1項前段之規定，仍應依修正前刑法
        ，定其應執行之刑。爰依刑法第53條、修正前刑法第51
        條第5款定其應執行刑。
（三）、原審就被告上開傷害致人於死部分，以其犯行明確，而
        適用刑法第277條第2項及道路交通管理處罰條例第86
        條第1項之規定，並審酌被告之犯罪動機係不滿飆車族
        阻擋其去路、犯罪目的係為傷害並教訓被害人、犯罪時
        受飆車族擋路之刺激，一時氣憤難忍，惟因細故即萌生
        傷人犯意，藐視人之生命身體價值，行為具高度可罰性
        ，犯罪手段係高速追逐被害人機車，縱被害人已閃避至
        路邊猶仍追逐、逼近並加以撞擊，堪稱惡劣，惟被告有
        正當職業，平日生活狀況尚可，學歷為高中肄業，應有
        相當智識程度，但與被害人並不認識，亦無仇恨，卻因
        其犯罪行為致被害人死亡，侵害生命法益，惡性重大，
        且犯罪後一再飾詞否認，亦未與被害人家屬達成和解，
        難認已有悔意，犯後態度不佳等情狀，量處有期徒刑7
        年8月，褫奪公權5年。經核原判決關此部分之認事用法
        ，洵無違誤，量刑亦屬妥適。檢察官循告訴人請求認被
        告有殺人之未必故意而提起上訴，並無可採；被告上訴
        仍執陳詞否認犯罪，而指摘原判決不當，亦無可取，各
        該上訴均無理由，應予駁回。另原審對被告肇事逃逸部
        分予以論罪科刑，固非無見，惟查，本件起訴書雖已經
        就此部分起訴，然並未予論列，原判決就此亦未予說明
        ，逕予判決，尚有未洽，被告上訴，雖未指摘及此，但
        原判決關於肇事逃逸部分既有上開可議而無可維持，自
        應連同執行刑予以撤銷，並審酌其犯罪之情節等一切事
        項，處如主文第2項所示之刑，並與維持並駁回部分定
        其應執行之刑。
據上論斷，應依刑事訴訟法第368條、第369條第1項前段、第364
條、第299條第1項前段，刑法第185條之4、第53條、修正前第51
第5款，判決如主文。
本案經檢察官劉靜婉到庭執行職務。
中　　華　　民　　國　　96　　年　　4 　　月　　30　　日
　　　　　　　　　刑事第七庭審判長法　官　楊貴雄
　　　　　　　　　　　　　　　　  法　官　許錦印
　　　　　　　　　　　　　　　　  法　官　江國華
以上正本證明與原本無異。
如不服本判決，應於收受送達後10日內向本院提出上訴書狀，其
未敘述上訴之理由者並得於提起上訴後10日內向本院補提理由書
（均須按他造當事人之人數附繕本）。
                                  書記官  陳玉嬋
中　　華　　民　　國　　96　　年　　5 　　月　　2 　　日
附錄論罪科刑法條：
刑法第277條第2項：
傷害人之身體或健康者，處3年以下有期徒刑、拘役或1千元以下
罰金。犯前項之罪因而致人於死者，處無期徒刑或7年以上有期
徒刑；致重傷者，處3年以上10年以下有期徒刑。
刑法第185條之4：
駕駛動力交通工具肇事，致人死傷而逃逸者，處6月以上5年以下
有期徒刑。
